最高法院刑事判決　　　　　　一○○年度台上字第六九五四號
上　訴　人　黃竟銓
上列上訴人因妨害性自主等罪案件，不服台灣高等法院中華民國
九十九年十一月十九日第二審判決（九十九年度上訴字第六二二
號，起訴案號：台灣新竹地方法院檢察署九十八年度偵緝字第四
二六號），提起上訴，本院判決如下：
    主  文
上訴駁回。
    理  由
按刑事訴訟法第三百七十七條規定：上訴於第三審法院，非以判
決違背法令為理由，不得為之；是提起第三審上訴，應以原判決
違背法令為理由，係屬法定要件。如果上訴理由書狀並未依據卷
內訴訟資料具體指摘原判決不適用何種法則或如何適用不當，或
所指摘原判決違法情事，顯與法律規定得為第三審上訴理由之違
法情形不相適合時，均應認其上訴為違背法律上之程式，予以駁
回。上訴人黃竟銓上訴意旨略稱：(一)、人之生理反應受外在影響
因素甚多，說謊與人格特質有相當之關聯，測謊縱使要求對受測
者於施測前後均須進行會談，以避免其他因素之干擾，然科學上
仍不能證明此等干擾可完全除去之，是以生理反應之變化與有無
說謊之間，尚不能認有絕對之因果關係。科學鑑識技術重在「再
現性」，測謊因受測之對象為人，其生理、心理及情緒等狀態在
不同之時間不可能完全相同，而人類有學習及避險之本能，一再
施測亦足使其因學習或環境及過程之熟悉而使其生理反應之變化
有所不同，故測謊原則上沒有再現性。測謊雖亦有要求以再測法
而以兩次以上之紀錄進行研判，然與其他審判上公認可得接受之
科學鑑識技術相較，仍難藉以獲得待證事實之確信，是測謊或可
作為偵查之手段，以排除或指出偵查之方向，但在審判上尚無法
作為認定有無犯罪事實之基礎。縱認測謊鑑定有證據能力，因其
不具再現性要求，尤不得僅以測謊鑑定研判上訴人有說謊之反應
，即認上訴人之言詞陳述全無可採，根本否定上訴人陳述之證明
力。原判決就證據證明力高低之判斷與論理法則、經驗法則有所
違背。(二)、被害人甲女（即代號0000-0000 ，民國八十四年三月
生，真實姓名詳卷）對於何時與上訴人發生第一次性關係，尚且
顛三倒四，無法自圓其說，原審如何能以甲女之陳述皆為真實，
資為犯罪事實之判斷，且完全不顧上訴人之答辯。原審就證據力
之判斷違背經驗法則及論理法則。(三)、依甲女在警詢之陳述，足
見其對與上訴人交往及發生性關係之日期、時間均能清楚交代，
甚至對更正日期錯誤之陳述，記憶清晰。原判決卻認甲女未記住
自己與上訴人發生性關係之時間、日期，顯與其警詢時「明確記
憶」、「完全陳述」與上訴人發生性關係之日期、時間等事實不
相符，而有理由矛盾之違誤。(四)、從事業務之人於業務上或通常
業務過程所須製作之紀錄文書、證明文書，因係於通常業務過程
不間斷、有規律而準確之記載，且大部分紀錄係完成於業務終了
前後，無預見日後可能會被提供作為證據之偽造動機，其虛偽可
能性小，依刑事訴訟法第一百五十九條之四第二款規定，除顯有
不可信之情況外，雖得為證據。然○○綜合醫院出具之受理疑似
性侵害事件驗傷診斷書不具例行性，且係為提出告訴所製作，僅
具個案性質，應無證據能力等語。
惟查：證據之取捨與其證明力之判斷，以及事實有無之認定，屬
事實審法院之職權，苟其取捨證據與判斷證據證明力並不違背經
驗法則及論理法則，即不容任意指為違背法令，而執為第三審適
法之上訴理由。原判決綜合全案卷證資料，本於事實審法院之推
理作用，認上訴人有其事實欄所載犯行。因而撤銷第一審關於事
實一之(二)、(三)對於未滿十四歲之女子為性交部分之科刑判決。改
判論處上訴人以犯對於未滿十四歲之女子為性交罪，量處有期徒
刑三年八月；另維持第一審關於論上訴人以對於未滿十四歲之女
子為性交罪，量處有期徒刑三年四月部分之判決，而駁回上訴人
在第二審關於該部分之上訴；並定應執行之刑有期徒刑四年四月
。已敘明其證據調查、取捨之結果，及認定犯罪事實之心證理由
。並說明測謊鑑定乃由測謊人員對受測者提問與待證事實相關之
問題，藉由科學儀器（測謊機）記錄受測者對各個質問所產生細
微之生理變化，加以分析受測者是否下意識刻意隱瞞事實真像，
而判定其供述是否真實。至於測謊鑑定究竟有無證據能力，刑事
訴訟法並無明文規定，但依刑事訴訟法第二百零八條第一項規定
，囑託法務部調查局或內政部警政署刑事警察局為測謊鑑定，受
囑託機關就測謊結果之書面報告，即係受囑託機關之鑑定報告，
該機關之鑑定報告，形式上若符合測謊之基本程式要件，包括：
(1)經受測人同意配合，並已告知得拒絕受測，以減輕受測者不必
要之壓力；(2)測謊員須經良好之專業訓練與相當之經驗；(3)測謊
儀器品質良好且運作正常；(4)受測人身心及意識狀態正常；(5)測
謊環境良好，無不當之外力干擾等要件，即賦予證據能力。本件
受囑託之鑑定機關法務部調查局，已將施測鑑定結果以機關名義
函覆，該鑑定書並附載受測人即上訴人所簽立之測謊同意書一紙
、該同意書已載明上訴人係自願接受測謊，無強迫情事，且測謊
人員業已告知上訴人刑事訴訟法所賦予之權利包括得拒絕受測等
詞，同時亦就測謊問卷內容及儀器明確說明，又上訴人接受測謊
前無不適情形、測後會談亦同，施測人員具備測謊專業能力，測
謊儀器正常，施測地點係在該局鑑識科學處、無干擾，本件採用
「控制問題法」、「混合問題法」進行測試，有法務部調查局測
謊報告書暨測謊對象身心狀況調查表、測謊問卷內容題組（包含
檢測方法）、生理紀錄圖（含呼吸、膚電、脈搏）、測謊儀器運
作情形、測謊施測環境評估、施測者專業資格證明書在卷可稽。
堪認本件施測在程式與形式上，均符合測謊之程式要件，因認該
鑑定報告即具證據能力，而對上訴人及辯護人所辯測謊報告無證
據能力各節，如何均不可採，詳加說明指駁。俱有卷存證據資料
可資覆按。上訴意旨(一)爭執測謊鑑定書之證據能力，難認係具體
指摘之合法上訴第三審理由。又醫院診斷證明書係病患就診或就
醫，醫師就其診斷治療病患結果，所出具之證明書。醫師係從事
醫療業務之人，病患如純為查明病因並以接受治療為目的，而到
醫療院所就醫診治，醫師於例行性之診療過程中，對該病患所為
醫療行為，於業務上出具之診斷書，屬於醫療業務上或通常醫療
業務過程所製作之證明文書，自該當於刑事訴訟法第一百五十九
條之四第二款所稱從事業務之人於業務上所須製作之證明文書。
如為特定之目的（如訴訟之用）而就醫，醫師為其診療，應病患
之要求並出具診斷證明書，因其所記載之內容，具有個案性質，
應屬被告以外之人於審判外之陳述，且不符上開條款所稱之特信
性文書要件，自不得為證據。而性侵害犯罪防治法第十條第一項
「醫院、診所對於（性侵害犯罪之）被害人，不得無故拒絕診療
及開立驗傷診斷書」、第三項「第一項驗傷診斷書之格式，由中
央衛生主管機關會商有關機關定之」等規定，係為防治性侵害犯
罪及保護被害人權益，對於被害人驗傷所為之特別規定，其依此
項規定所製作之驗傷診斷書，應屬刑事訴訟法第一百五十九條第
一項「法律有規定」之傳聞證據之例外。卷附○○綜合醫院受理
疑似性侵害事件驗傷診斷書，其性質雖屬傳聞證據，惟依刑事訴
訟法第一百五十九條第一項「法律有規定」之傳聞證據之例外，
應有證據能力。原判決說明前開驗傷診斷書屬刑事訴訟法第一百
五十九條之四第二款所稱從事業務之人於業務上所製作之證明文
書，而有證據能力，雖有欠當，但與認定有證據能力之結果無影
響，不得執為上訴第三審之適法理由。其他上訴意旨或就原審採
證認事與對證據證明力判斷等職權之適法行使，或對原判決已論
斷明白之事項，任意指摘違背法令。或對部分與事實認定及判決
結果無影響之枝節問題，仍為單純事實之爭辯，均與法律規定得
為第三審上訴理由之違法情形不相適合。應認其上訴均違背法律
上之程式，併予駁回。
據上論結，應依刑事訴訟法第三百九十五條前段，判決如主文。
中    華    民    國  一○○  年   十二   月   十四   日
                      最高法院刑事第四庭
                          審判長法官  洪  文  章  
                                法官  王  居  財  
                                法官  郭  毓  洲  
                                法官  韓  金  秀  
                                法官  沈  揚  仁  
本件正本證明與原本無異
                                      書  記  官  
中    華    民    國  一○○  年   十二   月   十五   日
                                                       s